【裁判字號】    96,簡上,7
【裁判日期】    970307
【裁判案由】    返還房屋
【裁判全文】
臺灣屏東地方法院民事判決               96年度簡上字第7號
上  訴  人  甲○○
訴訟代理人  李錦臺律師
複代理人    許舜卿律師
被上訴人    乙○○
            丙○○
            庚○○○
            辛○○
上列一人
訴訟代理人  陳豐裕律師
複代理人    陳魁元律師
            黃奉彬律師
            己○○    住高雄市左營區○○○路515號
上列當事人間請求返還房屋事件，上訴人對於中華民國95年12月
6 日本院95年度屏簡字第241 號第一審判決提起上訴，本院於民
國97年2 月25日言詞辯論終結，判決如下：
    主  文
上訴駁回。
第二審訴訟費用由上訴人負擔。
    事實及理由
一、被上訴人乙○○、庚○○○經合法通知未於言詞辯論期日到
    場，核無民事訴訟法第386 條所列各款情形，乃依上訴人聲
    請，准由其一造辯論而為判決。
二、上訴人起訴主張：
(一)、坐落屏東縣屏東市○街段○○段298 地號土地（下稱系爭土
    地）及其上門牌號碼屏東市○○里○○路68號之房屋（下稱
    系爭房屋）原為訴外人即上訴人之夫戊○○所有，戊○○於
    民國95年4 月18日將系爭土地與系爭房屋贈與上訴人。茲被
    上訴人丙○○未經戊○○同意將系爭房屋轉租與被上訴人辛○○，被上訴人辛○○轉租與被上訴人乙○○後，由被上訴
    人辛○○繼續繳付租金，然戊○○以為被上訴人辛○○為被
    上訴人丙○○之配偶，仍與收受，未曾發覺。遲至93年12月
    間，戊○○收到被上訴人庚○○○繳付租金之支票，始得知
    被上訴人辛○○為被上訴人庚○○○之配偶，及被上訴人丙○○未經同意將系爭房屋轉租與被上訴人辛○○之事實。被
    上訴人丙○○既未經戊○○同意轉租與被上訴人辛○○，爰
    依法以書狀終止上訴人與被上訴人丙○○間租賃關係。茲系
    爭房屋目前由被上訴人辛○○、乙○○、庚○○○、丙○○
    共同占用，前開租賃關係既經終止，被上訴人占用系爭房屋
    即屬無權占用，被上訴人應共同將系爭房屋遷讓返還上訴人
    。
(二)、其次，原審判決雖認系爭房屋係由被上訴人丙○○出資興建
    ，戊○○對於被上訴人丙○○在系爭土地上興建房屋繼續使
    用系爭土地並未表示異議，並繼續收租，而認戊○○與被上
    訴人丙○○間原房屋租賃契約已變更為租地建屋之租賃關係
    。惟系爭房屋原為戊○○之父所興建，戊○○嗣後取得系爭
    房地之所有權，故系爭房屋原為戊○○所有，系爭房屋稅籍
    納稅名義人即為戊○○，縱系爭房屋於67年間經歷賽洛馬颱
    風而受損害，然應尚未到達倒塌之程度，僅屋頂部分瓦片吹
    離，而無拆除、重建之必要，被上訴人丙○○僅是沿用系爭
    房屋主結構體之牆面，而於其外搭設鐵皮，並於其上搭建第
    二層建物，此經本院現場勘驗系爭房屋南面尚與鄰房共同牆
    壁之情可證，是其地基及主要建構牆面仍屬原來構造，並未
    經拆除破壞，因此被上訴人丙○○僅係就系爭房屋為修繕，
    而非重建，自無因此取得系爭房屋所有權之理。又系爭房屋
    非由被上訴人丙○○出資興建，客觀上戊○○與被上訴人丙○○間仍為不定期租屋租賃契約，實無變更為租地建屋之租
    賃關係，主觀上戊○○與被上訴人丙○○均無變更為租地建
    屋之租賃關係之意，此觀之被上訴人丙○○郵寄支票以給付
    租金時所附書函均表示為「房租」，且被上訴人丙○○於讓
    渡書中載明係讓渡系爭房屋之使用權而非所有權等情甚明，
    況系爭房屋之原基地與地面磚造牆面部分仍保留使用，並未
    經拆除破壞，被上訴人丙○○僅在原基地與磚造牆面上加蓋
    鐵皮，依此修補地上物之範圍與租地建屋之要件，亦不相符
    。
(三)、再者，系爭房屋非由被上訴人重建，被上訴人並未取得系爭
    房屋之所有權，且觀之被上訴人丙○○與庚○○○所簽立之
    讓渡書載明為讓渡系爭房屋之使用權，足證被上訴人丙○○
    係將系爭房屋之租賃權讓與被上訴人庚○○○、辛○○，實
    非讓與系爭房屋之所有權。戊○○得知被上訴人丙○○未經
    其同意將系爭房屋轉租與被上訴人庚○○○、辛○○之事實
    後，仍提示由被上訴人庚○○○、辛○○簽發以為給付租金
    之支票，並於93年12月26日以存證信函通知被上訴人庚○○○表示調整租金，是戊○○與被上訴人丙○○間之房屋租賃
    契約業已消滅，戊○○與被上訴人庚○○○、辛○○間已成
    立不定期租賃契約。惟被上訴人辛○○另將系爭房屋轉租與
    被上訴人乙○○，被上訴人辛○○未經同意轉租行為及上訴
    人以收回系爭房屋自住為由，已依土地法第100 條第1 款及
    第5 款之規定，於本件原審審理程序中對被上訴人辛○○為
    終止租賃契約意思表示，將系爭房屋收回自住並請求被上訴
    人辛○○、乙○○、庚○○○遷讓系爭房屋並返還之。且戊○○與被上訴人庚○○○、辛○○間於88年11月3 日成立租
    賃關係，係屬不定期租賃契約且未經公證，上訴人因夫妻贈
    與受讓系爭房屋，依民法第425 條第2 項之規定，戊○○與
    被上訴人庚○○○、辛○○間租賃契約對上訴人應未繼續存
    在，則被上訴人庚○○○、辛○○亦屬無權占用系爭房屋。
(四)、退步言，縱因系爭房屋確由被上訴人丙○○重建，戊○○與
    被上訴人丙○○間變更為租地建屋之租賃關係，惟按民法第
    449 條第3 項明定租用基地建築房屋者，不適用租賃之最長
    期限規定，參諸民法債編施行法第1 條法律不溯既往之原則
    ，施行前已發生者，如未於施行法中明定應適用修正後之規
    定者即無溯及既往之餘，而翻閱民法債編施行法中，並無就
    修正之民法第449 條第3 項規定，於民法債編修正施行前成
    立之租賃契約亦適用之規定，依法律不溯既往原則，本件自
    有民法第449 條第1 項規定之適用，是依民法第449 條第1
    項規定，戊○○與被上訴人丙○○間租地建屋之租賃關係業
    於87年間即已消滅，被上訴人丙○○就系爭土地既無租賃權
    ，自應依民法第455 條之規定返還租賃物，不得將系爭房屋
    轉讓第三人，更遑論讓與租賃權。為此，爰依民法第455 條
    、第767 條之規定，請求被上訴人等遷讓系爭房屋等語。原
    審判決上訴人敗訴，尚有未當，上訴人不服，提起上訴。並
    在本院聲明：1.原審判決廢棄；2.被上訴人應自門牌號碼屏
    東市○○里○○路68號之系爭房屋遷出並將該房屋交還上訴
    人。
二、被上訴人方面：
(一)、被上訴人辛○○則以：
  1.系爭房屋所有權人非上訴人，故無法主張民法第767 條之規
    定請求遷讓房屋，且上訴人與被上訴人間均無租賃關係，亦
    無法主張民法第455 條，而被上訴人丙○○先前是因與系爭
    土地之原所有權人戊○○訂立租約，戊○○出租與被上訴人
    丙○○，由被上訴人丙○○於系爭土地上興建房屋，被上訴
    人丙○○於88年11月間將系爭房屋之事實上處分權讓與被上
    訴人辛○○、庚○○○，另由被上訴人辛○○、庚○○○向
    戊○○承租系爭土地，惟並未訂立租約、期限，為不定期之
    租賃。系爭房屋納稅義務人登記為戊○○，係因土地當時登
    記為戊○○名義所致。被上訴人一直以來皆認被上訴人丙○○已將系爭房屋權利讓與被上訴人辛○○，其所支付租金係
    使用系爭土地之代價，雖被上訴人丙○○郵寄支票以給付租
    金時所附書函均表示為「房租」，但因一般人對法律關係並
    不了解，不得據認非租地建屋之法律關係，上訴人請求被上
    訴人遷讓房屋，自無理由。
  2.其次，本件上訴人與被上訴人租約，係於民法第425 條修正
    前，依民法債篇施行法第1 條之規定，債之關係發生於修正
    前自無適用新法之問題，故上訴人主張於95年4 月18日受讓
    系爭土地，依民法第425 條之規定，被上訴人對上訴人所有
    系爭土地係無權占用，自有誤會。
  3.再者，上訴人雖主張不知系爭房屋係由被上訴人丙○○出資
    興建之事實，惟被上訴人丙○○重建系爭房屋後，戊○○、
    上訴人仍繼續收取租金，自屬默視同意被上訴人丙○○繼續
    使用系爭土地，是戊○○與被上訴人間應為租地建屋之租賃
    關係。又被上訴人已將系爭房屋使用權讓與被上訴人庚○○○，而被上訴人辛○○為被上訴人庚○○○之妻，係居於親
    屬關係占用系爭房屋，是上訴人既非系爭房屋所有權人，與
    被上訴人並未個別成立租賃關係，而是被上訴人向戊○○租
    地建屋，嗣後戊○○繼續向被上訴人收租，自不得依民法第
    443 條、第450 條第2 項之規定，請求被上訴人遷讓房屋等
    語，資為抗辯。並於本院聲明：上訴駁回。
(二)、被上訴人丙○○則以：於67年間因賽洛馬颱風來襲時，戊○○所有的房屋倒塌，經戊○○同意，由被上訴人丙○○以鋼
    骨結構重建，即為現今系爭房屋。嗣於87年間，被上訴人辛○○、庚○○○夫婦向被上訴人丙○○買受系爭房屋，戊○○亦同意由被上訴人辛○○、庚○○○繼續使用土地，租金
    由被上訴人蔡素貞、庚○○○親自付款予戊○○之兄長代收
    ，況上訴人與戊○○回國掃墓時均會到屏東，其等亦知道系
    爭房屋已改建之事等語，資為抗辯。並於本院聲明：上訴駁
    回。
(三)、被上訴人乙○○、庚○○○則均未於言詞辯論期日到庭，亦
    未提出書狀做何聲明或陳述。
三、兩造不爭執事項，此經上訴人與被上訴人辛○○、丙○○協
    議不爭執，其餘被上訴人乙○○、庚○○○經合法通知未到
    場爭執，則下列事項堪信屬實。另據被上訴人辛○○所陳述
    ，庚○○○為其配偶，與其共同居住系爭房屋內，且依據被
    上訴人辛○○提出之系爭房屋讓渡書，庚○○○為受讓人，
    有讓渡書在卷可稽（見原審卷54頁），則雖庚○○○未到場
    陳述意見，可認其對系爭房屋現況屬直接占有人，至於被上
    訴人乙○○部分，被上訴人辛○○陳稱伊和其共同在系爭房
    屋經營服飾店，乙○○部分可認屬民法第942 條之占有輔助
    人，合先說明。
(一)、系爭土地為上訴人所有。
(二)、系爭房屋之現占有人為被上訴人辛○○、庚○○○、丙○○
    。
四、本件兩造爭執事項如下：(一)、系爭房屋係何人出資興建？現
    所有權人係何人？(二)上訴人是否得依據民法第455 條或民法
    第767 條請求被上訴人自系爭房屋遷出？茲分述本院見解如
    下：
(一)、系爭房屋係何人出資興建？現所有權人係何人？
    經查，系爭房屋現況為鋼骨鐵架鐵皮屋搭建，與相鄰上海路
    70號同為鋼骨鐵架鐵皮屋，1 樓經營「芥末醬」服飾店，2
    樓增加搭蓋房間，作為堆放雜物與房間之用，後側部分則是
    鋼骨鐵架鐵皮屋搭建做為廚房、廁所、雜物間使用，緊鄰關
    帝廟等情，業經本院會同兩造勘驗現場明確，有勘驗筆錄、
    現況略圖、現況照片在卷可參（分見本院卷第57-62 頁、第
    110-115 頁），而系爭房屋之北面牆壁為鋼骨搭建，牆壁再
    釘上木板，至於系爭房屋南面牆壁是否為舊有，上訴人固舉
    證人丁○○到庭證述：其承租在雅竹之房屋約已7 、8 年之
    久，其聽66號屋主陳述與系爭房屋間為共同牆壁，房屋中間
    磚塊蓋房屋，目前牆壁仍在等語在卷（見本院卷第127 頁準
    備程序筆錄）；另名證人即前屋主戊○○到庭證述：伊之房
    屋以前為紅瓦片屋頂，牆壁是石灰做的等語；另名證人張智
    展原審到庭證述：其為系爭鐵皮屋之鄰居，自出生即住到現
    在，房屋是向林清森承租，自祖父之時即已住居該處，系爭
    鐵皮屋即68與70號為丙○○所蓋，丙○○是做這行業的，原
    來鐵皮屋房屋僅是1 樓，丙○○有加蓋2 樓，原來房屋與伊
    現住之房屋相同構造，但後來伊居住之房屋有換過屋頂，原
    來是紅瓦片屋頂，後改建為現況屋頂，其餘房屋四壁均一樣
    ，系爭鐵皮屋原是土造房屋，後來整個拆掉成為鋼筋造房子
    等語（分見本院卷第139 頁、原審卷第72-75 頁）。互核前
    開證人之證述系爭房屋之情況，再參酌上海路66號房屋於81
    年間改建時之樣態，當年改建之時，66號房屋臨路之一側尚
    餘有磚砌柱子，兩側尚留有舊磚牆高約4 公尺，後側無牆壁
    ，與毗鄰關帝廟牆壁為鄰，現況搭建為鐵架房屋為2 層樓式
    ，屋頂鐵架已完成，但僅覆蓋蔗板，1 、2 層間之樓板尚未
    裝設，地面層以磚頭鋪設等情，有本院81年度第358 號民事
    卷81年9 月17日勘驗筆錄、現況照片可稽，則以該事件勘驗
    結果顯示推斷，系爭房屋與66號房屋舊有時之房屋既為同時
    期興建之房屋，為兩造均未爭執，亦為前述證人丁○○、張
    智展證述在卷，而66號房屋改建之時，相鄰之系爭房屋已改
    建為赭紅色鐵皮屋外牆，臨路之部分亦有玻璃窗戶，現況之
    系爭房屋外牆雖有服飾店招牌遮擋部分外牆，仍可看出是同
    一建物，此有現況照片比對可知（分見前開81年民事卷26背
    面下方照片、本院卷第152 頁下方照片），可見當時系爭房
    屋之南面牆壁已是磚牆無誤，而與關帝廟之間應僅是相鄰而
    非共同牆壁（因原66號改建時，後側牆壁當時是空的而推出
    系爭房屋是相鄰而非共同壁），則被上訴人丙○○抗辯原有
    房屋是紅瓦泥土牆，後由伊改建為鋼架磚牆之現況房屋等詞
    ，應屬可採；而本件縱上訴人所稱南面牆是舊有房屋之部分
    ，而系爭房屋亦僅剩該部分為舊有，核與獨立房屋應有屋頂
    及四壁支撐形成構造上獨立之性質亦不相符，故系爭房屋係
    丙○○重建一節可堪認定屬實。而系爭房屋既為丙○○所重
    建，且為未辦理保存登記之房屋，為兩造所不爭執，性質上
    其所有權屬原始起造人取得甚明，至於丙○○雖於88年間將
    系爭房屋使用權讓渡被上訴人庚○○○，有讓渡書在卷可憑
    ，亦僅足認是否將事實上處分權讓渡庚○○○，但所有權仍
    歸丙○○取得甚明。
(二)、上訴人是否得依據民法第455 條或民法第767 條請求被上訴
    人自系爭房屋遷出？
  1.承前所述，系爭房屋既屬丙○○所有，則上訴人雖自戊○○
    受讓舊有房屋之所有權，亦無影響丙○○之原始取得系爭房
    屋所有權利，則上訴人既無所有權，自無從依據民法第767
    條規定請求被上訴人遷讓交還系爭房屋。
  2.至於上訴人可否依據民法第455 條之規定訴請交還系爭房屋
    一節，按「承租人於租賃關係終止後，應返還租賃物；租賃
    物有生產力者，並應保持其生產狀態，返還出租人。」民法
    第455 條定有明文，本件兩造間就租賃物之承租應認於系爭
    房屋所有權消滅時，租賃契約亦隨之消滅，至於被上訴人丙○○或辛○○給付租金之意思，係以使用系爭土地之意思而
    交付，核與上訴人之前手戊○○基於出租房屋而收取租金之
    意思尚未合致，此從證人戊○○證述其從未同意丙○○改建
    ，而丙○○亦未能證明有得到戊○○之同意改建系爭房屋可
    知，至被上訴人辛○○抗辯其有默示同意改建云云，然依常
    情推斷，長期出租房屋之人，如均能按期收取租金，推斷其
    以房屋所有人收租之心態實合於常理，故僅以收取租金即認
    已同意變更租約為租地建屋亦屬率斷，蓋以租約性質之改易
    ，須當事人間對主要之點需有合致之認識並一致之表示，始
    足認定有更改契約性質之默示，況出租人向來收取之記載均
    是「房租」，此為兩造所未否認，原審判決遽認為本件有默
    示同意改變房屋租賃契約為租地建物契約之更改尚屬率斷，
    並據此而為駁回上訴人之請求，理由亦有未恰，然本院之結
    論與原審判決結果無二，故上訴人指摘原審判決雖有不當，
    固屬有據，然本件請求仍因上訴人之前手已喪失系爭房屋所
    有權，原房屋租約亦隨之消滅，上訴人因而無從受讓系爭房
    屋租約，故上訴人依據民法第455 條規定請求被上訴人遷讓
    交還房屋亦屬無據，上訴為無理由，應予駁回。
五、本件事證已臻明確，兩造其餘主張、陳述及立證方法，經核
    於判決不生影響，爰不逐一論列，附此敘明。
據上論結，本件上訴為無理由，依民事訴訟法第436 條之1第3項
、第449 條第1 項、第78條，判決如主文。
中    華    民    國    97    年    3     月    7     日
                  民事第一庭    審判長法  官  徐美麗
                                      法  官  張以岳
                                      法  官  潘快
右正本證明與原本無異。
本判決不得上訴。
                                書記官   李勝群
中    華    民    國    97    年    3     月    7     日


司法院資訊處製作；財團法人民間司法改革基金會備份。
